臺灣彰化地方法院民事判決
111年度訴字第925號
原      告  陳清旗  
訴訟代理人  楊玉珍律師
複代理人    朱清奇律師
被      告  林正忠  

            林文惠  
兼上二人共同
訴訟代理人  林書賢  
被      告  林惠珍  
上列當事人間請求塗銷最高限額抵押權登記事件，本院於民國11
1年11月2日言詞辯論終結，判決如下：
    主  文
被告應就被繼承人林陳秀美所遺如附表所示設定登記之最高限額
抵押權辦理繼承登記後，並將該抵押權登記予以塗銷。
訴訟費用由原告負擔。
    事實及理由
一、原告聲明求為判決被告應將附表所示之最高限額抵押權（下
    稱系爭抵押權）辦理繼承登記後，並將系爭抵押權登記予以
    塗銷。主張略以：原告所有如附表所示之不動產，於民國90
    年4月13日設定附表所示之系爭抵押權予林陳秀美，惟林陳
    秀美於111年5月11日過世，繼承人為被告四人，均未就系爭
    抵押權辦理繼承登記。因系爭抵押權未約定確定期日，原告
    先於111年8月25日寄發存證信函予被告，請求15日內確定系
    爭抵押權所擔保之債權，同時請求塗銷系爭抵押權，惟被告
    於同年月27日收受後置之不理，爰再以起訴狀繕本送達被告
    翌日起，請求被告於15日內確定系爭抵押權擔保之債權。又
    系爭抵押權之存續期間，原告並未向林陳秀美借款，並不存
    在任何擔保之債權，依抵押權從屬性，此等登記已無法律上
    權源，對於附表所示土地所有權之完整性及價值有所妨礙，
    原告自得依法請求被告就系爭抵押權辦理繼承登記後，予以
    塗銷等語。
二、被告答辯聲明求為駁回原告之訴。答辯略以：被告聽家母林
    陳秀美說過原告向家母請求金錢協助，有陸陸續續借款，如
    無金錢借貸，何需設定系爭抵押權?家母過世後，繼承人為
    被告四人，並未就遺產協議分割，原告於家母過世後寄發存
    證信函予被告，被告均於111年8月27日收受，原告本人並以
    電話與被告林惠珍聯絡，表示以後的事情向他太太聯絡，還
    傳了他太太的電話給林惠珍而相互加LINE，原告的太太在9
    月8日傳LINE給林惠珍稱要和解塗銷抵押權之事，林惠珍回
    覆稱因被告四人分散各地，辦理此事需要時間。因被告認為
    此係原告與家母間的糾紛，家母過世後，事情也就算了，願
    意與原告和解，並在9月12日回覆原告的太太時，她卻說不
    用了，當天要請律師發函，同月13日原告的太太又傳訊息給
    林惠珍，通知是否同意蓋章要在二天內做決定，後來卻又取
    消，而說要走法律途徑等語。
三、兩造之爭點整理:
  ㈠不爭執事項:　 
　⒈附表所示土地均為原告所有，於90年4月13日以北登資字第02
    9210號設定最高限額抵押權500萬元予抵押權人林陳秀美，
    存續期間為不定期限，清償日期係依照各個契約約定。
　⒉林陳美秀於111年5月11日過世，繼承人為被告林正忠、林書
    賢、林惠珍、林文惠等四人，被告均未向法院辦理拋棄繼承
    或限定繼承，亦未就林陳美秀之遺產協議分割。
　⒊被告均未就系爭抵押權辦理繼承登記。　 
　⒋原告與被告之間，並無系爭抵押權所擔保之債權存在。
　㈡爭執事項:
　⒈原告與林陳秀美之間，有無系爭抵押權所擔保之債權存在?
四、得心證之理由:　
　㈠原告所有如附表所示土地於90年4月13日設定登記系爭抵押權
    擔保債權金額500萬元予抵押權人林陳秀美，存續期間為不
    定期限，清償日期係依照各個契約約定，陳美秀於111年5月
    11日過世，繼承人為被告林正忠、林書賢、林惠珍、林文惠
    等四人，其等未就系爭抵押權辦理繼承登記等情，有系爭土
    地登記第一類謄本、戶籍謄本在卷可憑，並為兩造所不爭執
    ，堪認屬實。
　㈡按「最高限額抵押權所擔保之原債權，未約定確定之期日者
    ，抵押人或抵押權人得隨時請求確定其所擔保之原債權。前
    項情形，除抵押人與抵押權人另有約定外，自請求之日起，
    經十五日為其確定期日。」、「最高限額抵押權所擔保之原
    債權確定後，除本節另有規定外，其擔保效力不及於繼續發
    生之債權或取得之票據上之權利。」，民法第881條之5、第
    881條之14定有明文，上開規定於96年9月28日民法物權編修
    正施行前設定之最高限額抵押權，亦適用之，民法物權編施
    行法第17條定有明文。又按最高限額抵押權原擔保之存續期
    間內所可發生之債權，已確定不存在，依抵押權之從屬性，
    應許抵押人請求塗銷抵押權設定登記（最高法院83年台上字
    第1055號判決可參）。再按所有人對於妨害其所有權者，得
    請求除去之，民法第767條第1項中段定有明文。經查：
　⒈原告於111年8月25日寄發存證信函予被告，請求15日內確定
    系爭抵押權所擔保之債權，被告於同年月27日收受上開存證
    信函一節，為兩造所不爭執，且有存證信函可憑，則自存證
    信函送達翌日起經過15日，即111年9月11日為確定日，故系
    爭抵押權效力僅及於111年9月11日前存在之債權。
　⒉再按「當事人主張有利於己之事實者，就其事實有舉證之責
    任。但法律別有規定，或依其情形顯失公平者，不在此限。
    」，民事訴訟法第277條定有明文。又按「稱消費借貸者，
    謂當事人一方移轉金錢或其他代替物之所有權於他方，而約
    定他方以種類、品質、數量相同之物返還之契約。」，民法
    第474條第1項定有明文。是當事人主張有金錢借貸關係存在
    ，須就其發生所須具備之特別要件即金錢之交付與借貸意思
    表示相互一致負舉證責任（最高法院92年度台上字第557號
    判決參照）。被告雖主張系爭抵押權係為擔保原告對林陳秀
    美之借款，原告向林陳秀美陸續借款等語，然此為原告所否
    認，被告又未提出事證證明原告與林陳秀美之間有消費借貸
    之合意以及款項之交付，自無從認原告與林陳秀美有消費借
    貸關係存在，是被告主張系爭抵押權擔保原告對林陳秀美之
    借款，即屬乏據，未能採取。
　⒊系爭抵押權於確定時，既無擔保債權存在，已如前述，則依
    抵押權之從屬性，應認系爭抵押權已消滅。而系爭抵押權之
    存在，對於原告就系爭土地所有權之完整性及價值，顯然有
    所妨害，則原告依民法第767條第1項規定，請求被告塗銷系
    爭抵押權登記，於法有據。
　㈢復按「繼承人自繼承開始時，除本法另有規定外，承受被繼
    承人財產上之一切權利、義務。但權利、義務專屬於被繼承
    人本身者，不在此限」，民法第1148條第1項定有明文。原
    告所有如附表所示土地，為林陳秀美設定系爭抵押權，林陳
    秀美於111年5月11日過世，自應由被告繼承，是原告請求其
    等於辦理繼承登記後，將系爭抵押權予以塗銷，自屬有據。
  ㈣從而，原告依民法第767條第1項規定及繼承之法律關係，請
    求被告就系爭抵押權辦理繼承登記，並將系爭抵押權登記塗
    銷，為有理由，應予准許。
  ㈤末按「因下列行為所生之費用，法院得酌量情形，命勝訴之
    當事人負擔其全部或一部：…二、敗訴人之行為，按當時之
    訴訟程度，為伸張或防衛權利所必要者」，民事訴訟法第81
    條第2款定有明文。本件原告欲訴請被告塗銷系爭抵押權，
    經核被告因繼承關係以致必須到庭應訴之訴訟行為，均在防
    衛其權利所必要之範圍，爰依上開規定，命原告負擔訴訟費
    用，以示公允。
  ㈥本件事證已經明確，兩造其餘攻擊防禦方法，對於判決之結
    果不生影響，就不再逐一論列，併此敘明。
  ㈦訴訟費用負擔之依據:民事訴訟法第81條第2款。
中　　華　　民　　國　　111 　年　　11　　月　　9 　　日
                  民事第一庭  法  官    陳弘仁
以上正本係照原本作成。
如對判決上訴，應於判決送達後20日內向本院提出上訴狀。如委
任律師提起上訴者，應一併繳納上訴審裁判費。
中　　華　　民　　國　　111 　年　　11　　月　　9 　　日
                                書記官　廖春慧
附表:
不動產權利範圍 登記日期 登記字號 備  註 彰化縣○○鎮○○段000地號土地應有部分全部。 90年4月13日 北登資字第 029210號 共同擔保債權總金額最高限額抵押權500萬元。 彰化縣○○鎮○○段000地號土地應有部分全部。 同上 同上 同上